【裁判字號】    92,上訴,144
【裁判日期】    920530
【裁判案由】    偽造文書等
【裁判全文】
臺灣高等法院刑事判決                            九十二年度上訴字第一四四號
    上  訴  人
    即  被  告  甲○○
    選任辯護人  簡宏明律師
                林正隆律師
右上訴人，因偽造文書等案件，不服臺灣板橋地方法院，九十一年度訴字第一九０號
，中華民國九十一年十二月三日第一審判決（起訴案號：臺灣板橋地方法院檢察署九
十年度偵字第一六八一七號）提起上訴，本院判決如左：
    主  文
原判決撤銷。
甲○○意圖為自己不法之所有，而侵占自己持有他人之物，處有期徒刑月，如易科
罰金以佰元折算壹日，緩刑肆年。
    事  實
一、甲○○本向乙○○購買楊母楊洪阿草名下所有之Ｋ八｜一０三八號三陽牌自小客
    車，嗣因無力付款，買賣作罷，乙○○因此委請甲○○代為售車，並將楊洪阿草
    印鑑章及
    款新台幣（下同）三十萬元，並於八十九年三月一日完成過戶登記。甲○○因自
    己經濟拮据，竟意圖為自己不法之所有，將款侵占入己，且避不見面，乙○○心
    中起疑，向監理機關查詢，而悉上情。
二、案經被害人乙○○訴由台北縣政府警察局三重分局報請臺灣板橋地方法院檢察署
    檢察官偵查起訴。
    理  由
一、訊據上訴人即被告甲○○對於其在右揭時、地，將其原欲向被害人乙○○購買楊
    洪阿草名下之Ｋ八｜一０三八號自小客車，嗣因無力付清價款，買賣作罷後，即
    託由車行人員以三十萬元之代價出售予案外人陳崇賢等情，均坦承不諱，核與被
    害人指訴情節相符，並有該車已由原登記車主楊洪阿草過戶登記予陳崇賢之汽（
    機）車過戶登記書在案（偵卷四五頁）可資佐證。
二、被告雖否認有侵占犯罪情事，辯稱：伊向被害人購車，固因尚未付清價款而未辦
    理過戶登記，但被害人既已將車交伊使用，所有權即已移轉與伊，不因未完成過
    戶而影響，故伊將車再出售他人，乃本於所有權人之地位行使權利，自無侵占該
    車可言，縱伊未依約將售車所得價款付予被害人，仍屬民事債務不履行而已，要
    與刑責無關云云。惟查：
  (一)被告原係以四十六萬元之代價向被害人購車，但因無錢，乃向誠泰銀行信用貸款
    二十萬元，央請被害人擔任其連帶保證人，另二十六萬元則由被害人以被害人所
    購新車向聯邦銀行辦理動產擔保貸款，由被告任連帶保證人，雙方約定全部貸款
    之分期付款均應實際上由被告負責繳納，為被告及被害人一致供明在卷（偵卷三
    三頁反面、三四頁正面、原審卷一二二、一四六頁、本院卷九十二年一月二十四
    日、五月二十一日筆錄），並有上開各貸款資料在卷（原審卷一０六至一一八、
    一三０、一三一頁）可資佐證。
  (二)然而被告在取車之後，僅依約繳納二期款項，即無力續繳，致被害人基於互為連
    帶責任而自負付款之責，已經被害人指訴在案，被告亦不加否認，僅聲稱當時伊
    因撞車，造成車損，需花款修復，且遭任職公司裁員，無固定收入，乃無力負責
    等語，足見被害人指稱其等雙方車輛買賣因被告無力付款而取消，核屬可信。
  (三)被害人復因此而委請被告代為售車，並將必備之登記車主名義人楊洪阿草之身分
    證、印章交付被告，亦為被害人及被告一致供述在案，足見被告係以簡易、間接
    交付之方式，將車交還被害人，車權已轉還被害人所有，被告變而居於受託售車
    人身分占有該車。
  (四)豈料被告謊稱該車估價太低不宜賣，要求被害人再借伊用車一天，則據被害人堅
    訴在案，被告根本不敢置辯一詞，僅稱賣給新莊一間車行而已（原審卷四一頁）
    ，屆期後，人車不見，嗣經被害人驚覺有異，向監理機關查詢，始悉車已遭過戶
    他人，乃提出本件告訴，此中原由，亦經被害人迭在警訊、偵查及歷審中供述明
    確，且有上開汽（機）車過戶登記書在卷可參，足見被告係藉詞延期還車，私下
    卻侵占售車款，不告而別。
  (五)衡以被告坦陳售車所得款，其中八萬元作為向伊母借款修車歸還之用，另約十萬
    元繳付伊信用卡費，其餘則充為伊之日常生活費用等語（偵卷三五頁反面），足
    見其有侵占售車所得款項自用之不法所有意圖，不容狡展。所辯純屬民事債務不
    履行云云，要屬畏罪飾卸之詞，不足採信。
  (六)綜合上述，本件事證已臻明確，被告犯行可以認定。
三、核被告所為，應成立刑法第三百三十五條第一項之侵占罪。原審予以論罪科刑，
    固非無見，惟被告除此之外，尚無偽造私文書或使公務員為不實登載之事（此二
    部分詳見後述），原判決竟予論罪，被告上訴指摘其不當，核有理由，應由本院
    予以撤銷改判。爰審酌被告犯罪之動機、目的、手段、危害及犯罪後態度等一切
    情狀，量處如主文所示之刑。又因被告行為後，有關易科罰金之規定，已於九十
    年一月十日公布修正，自同月十二日起生效施行，比較新、舊法之結果，以新規
    定有利於被告，自應依法適用新規定併予諭知易科罰金之折算標準。再者，被告
    前未曾受有期徒刑以上刑之宣告，有本院被告全國前案紀錄表一份在案可徵，本
    院衡酌其在本件犯後已與被害人成立民事和解，已經被害人陳明在卷，經此偵、
    審教訓後，當知所警惕，信無再犯之虞，認所宣告之刑以暫不執行為適當，爰併
    予諭知緩刑四年，以啟自新。
四、公訴意旨另略謂：被告於八十九年三月間，趁被害人交付楊洪阿草
    偽造楊洪阿草印章，並偽造足資表示楊洪阿草辦理車籍過戶意思表示之申請書，
    持向台北區監理站，辦理車籍過戶予被告，足生損害於楊洪阿草、被害人及監理
    機關對車籍管理之正確性。因認被告此部分行為，涉犯刑法第二百十七條之偽造
    印章罪及第二百十六條、第二百十條之行使偽造私文書罪嫌云云。惟查：
  (一)公訴人認被告涉犯此部分罪嫌，無非以被告坦承確有持楊洪阿草之
    過戶自己名下之事，並有車籍作業系統查詢認可資料可參，資為論據。
  (二)訊據被告則堅決否認此部分犯罪，辯稱楊洪阿草之印鑑章係被害人所交付與伊，
    非伊所偽刻，且車輛出售係經被害人同意，伊無偽造文書可言等語。
  (三)事實上，
    1.本件汽車之車籍過戶登記係直接由原名義車主楊洪阿草移轉登記予買受人陳崇
      賢，而非由楊洪阿草過戶予被告，再過戶予陳崇賢，有上開汽（機）車過戶登
      記書影本一或二份在案（偵卷四五頁、原審卷六四頁）可憑，而公訴人所指之
      車籍作業系統查詢認可資料，則係更早於楊洪阿草之車主陳秀凰登記列管之車
      將車籍登記過戶為自己名下，殊有誤會。
    2.有關汽車過戶所用之楊洪阿草印鑑章確係被害人交付被告，迭據被害人在歷審
      中供述明確，並具狀陳稱先前在警訊及偵查中所供未將印章交付被告云云，實
      非正確等語，有其訴狀一份存卷（原審卷八八、八九頁）可按。
    3.本件相關之(1)汽車各項異動登記書原本及汽車過戶登記書原本暨(2)早先之汽車
      新領牌照登記書原本，經原審送請內政部警政署刑事警察局鑑定結果，認其上
      之「楊洪阿草」印文不相符，惟無印章原物可資比對，該結論僅供參考，有該
      局九十一年八月五日刑鑑字第二０五四六六號鑑驗通知書在案（原審卷七五頁
      ）可考，該印鑑係早於六十五年十一月二十三日向台北縣板橋市（第一）戶政
      事務所申辦印鑑登記，本院除向該所借調其申請書正本外，並向中華郵政股份
      有限公司板橋郵局借調楊洪阿草以相同印鑑申設帳戶之開戶印鑑卡，連同前開
      汽（機）車各項異動登記書、汽（機）車過戶登記書原本送請法務部調查局鑑
      覆略謂：「待鑑：：原本各乙件，其上所蓋之楊洪阿草印文，均因印泥淤積（
      紋線粗化），紋線之特徵不明，且無印章實物可資參鑑，致無法進行比對鑑定
      。」有該局九十二年四月十六日調科貳字第０九二０００九四０九０號函一件
      在本院卷可憑，再送內政部警政署刑事警察局鑑覆亦謂：「本案因（各）：：
      登記書上楊洪阿草印文，蓋印時間相隔久遠，且無印章實物可資比對，歉難認
      定。」有該局九十二年五月二日刑鑑字第０九二００七四六四三號函一件附本
      院卷可查。其實，除以紋線方式比對之外，就其中文字以肉眼觀察，因其字形
      並非一般制式書寫或印刷版方式，而係具有特殊之個人風格、習性，尤其各筆
      劃間之相關結構與運筆走勢、粗細，仍非普通一式二機同步操作之機械得以模
      仿、複製，有各該文書上之印文可資比對，悉相吻合，足見被害人及被告一致
      指稱印鑑文為真正，係原印鑑所蓋成等語，當屬可信。
    4.縱然法務部調查局曾對於被告及被害人就印鑑章交付情形進行鑑定，認被害人
      經測試呈情緒反應．研判有說謊，而被告經測試未獲有效圖形反應，無法研判
      有無說謊，有該局九十一年十月二十九日調科參字第０九一００六六六六二０
      號函在案（原審卷一三四頁）可徵，但此僅供參考，尚非必然正確，自難憑以
      為不利於被告之認定。
    5.由於被害人本有意委託被告代為售車，被告亦確有為之售車，僅售車得款未交
      付被害人而已，自應認其所侵占者為車款，而非汽車本身。從而，與該售車有
      關之過戶登記暨申請文件，即難認係偽造、不實。
  (四)此外，別查無其他積極事證可證被告有行使偽造私文書，甚或使公務員登載不實
    文書之犯罪情事，被告否認犯此部分之罪，核屬可採，此部分核屬不能證明被告
    犯罪。惟因公訴人認此部分與上開論罪部分具有方法結果之裁判上一罪關係，屬
    審判上同一事件，此部分爰不另為無罪之諭知，允宜明。
據上論斷，應依刑事訴訟法第三百六十九條第一項前段、第三百六十四條、第二百九
十九條第一項前段，刑法第三百三十五條第一項、第二條第一項前段、第四十一條、
第七十四條第一款，罰金罰鍰提高標準條例第一條、第二條，判決如主文。
本案經檢察官沈明彥到庭執行職務。
中    華    民    國    九十二    年       五       月       三十       日
                          臺灣高等法院刑事第十四庭
                              審判長法  官  陳  祐  輔
                                    法  官  陳  國  文
                                    法  官  洪  昌  宏
右正本證明與原本無異。
被告不得上訴。
檢察官如不服本判決，應於收受送達後十日內向本院提出上訴書狀，其未敘述上訴之
理由者並得於提起上訴後十日內向本院補提理由書（均須按他造當事人之人數附繕本
）。
                                    書記官  廖  月  女
中    華    民    國    九十二    年       六       月         三       日
附錄：本案論罪科刑法條全文
中華民國刑法第三百三十五條：
意圖為自己或第三人不法之所有，而侵占自己持有他人之物者，處五年以下有期徒刑
、拘役或科或併科一千元以下罰金。
前項之未遂犯罰之。
附緩刑宣告須知。


司法院資訊處製作；財團法人民間司法改革基金會備份。
